【裁判字號】    89,訴,2093
【裁判日期】    900201
【裁判案由】    塗銷所有權移轉登記
【裁判全文】
臺灣臺中地方法院民事判決  八十九年度訴字第二○九三號
    原      告  亞太商業銀行股份有限公司
    法定代理人  邱家雄
    訴訟代理人  劉永欽
                殷世政
    被      告  甲○○
                乙○○
    訴訟代理人  方文獻  律師
右當事人間請求塗銷所有權移轉登記事件，本院判決如左：
    主    文
被告甲○○就如附表所示之不動產無償贈與被告乙○○之行為應予撤銷。
被告乙○○應將如附表所示之不動產所有權移轉登記予以塗銷。
訴訟費用由被告負擔。
    事    實
甲、原告方面：
  一、聲明：被告間就附表所示不動產房地所為贈與行為予以撤銷，並塗銷被告乙○
      ○所為之所有權移轉登記。
  二、陳述：
  （一）訴外人李金蘭於民國（下同）八十七年三月三十一日邀同被告甲○○為連帶
        保證人，與原告簽訂放款借據乙紙，並於八十七年四月二十一日借款新台幣
        （下同）三百五十萬元，期限自八十七年四月二十一日起至一百零七年四月
        二十一日止，約定借用後按月繳付本息，另約定有遲延利息及違約金。詎料
        李金蘭僅繳付至八十八年六月二十一日止即未依約履行，本金尚欠三百四十
        二萬五千一百七十二元。被告甲○○為連帶保證人，應負連帶清償之責。
  （二）查債務人所為之無償行為，有害及債權人者，債權人得聲請法院撤銷之，民
        法第二百四十四條第一項已有規定。被告甲○○原有如附表所示之房地各乙
        筆，已於八十八年八月十八日贈與其妻乙○○，並登記完畢。因訴外人李金
        蘭除已強制執行之抵押物可供執行外，並無其他不動產可供執行，原告之債
        權有受償不足之虞，又贈與屬無償行為，此無償行為因有害及原告之債權，
        原告自得行使撤銷權，訴請撤銷被告甲○○與乙○○間之所有權移轉行為，
        並塗銷所有權移轉登記。
  三、對被告抗辯之陳述：
  （一）被告乙○○之父陳文正於民國八十九年九月十八日在庭上證稱；「錢是我出
        的…，因有我買給我大女兒，所以也要買給她（指乙○○）」惟被告提出之
        不動產資料顯示，陳文正大女兒買不動產之日期為八十四年二月，而被告購
        屋之日期卻為八十年六月，與其證詞矛盾。
  （二）錢若為被告之父所出，為何被告所提出之支票係由陳文正之子陳貴誠及媳劉
        瑞珍所簽發，即如被告所言，亦僅能證明訂金、簽約金，尚不足證明整個交
        易價金皆為被告之交所支付，亦無法證明此支付係私人借貸或親屬間贈與。
        被告又始終無法提出信託契約之證明，聲稱僅以口頭約定，實難令人信服。
  （三）被告甲○○提出「勞工保險局被保險人異動資料」，證有收入微薄，無力購
        屋，果若其然，其如何支付離婚協議書約定之每月二萬元之膳養費，顯見其
        財力不只如此。且系爭不動產目前尚有貸款，每月均逕由被告甲○○帳戶扣
        繳利息，更足證該不動產確係被告甲○○所有。被告甲○○表示該借款利息
        均按月由陳文正交與其現金，由其持往銀行存入帳供扣款，渠等二人捨棄金
        融機構匯款之便捷、安全，而每月往返奔波交付現金，實令人匪夷所思。
  （四）被告甲○○在八十八年六月十七日接獲原告利息催繳函後，置之不理，旋於
        八十八年八月一日以夫妻贈與方式將系爭不動產過戶予被告乙○○，時間之
        巧合雖至愚亦會質疑其動機，更遑論被告已有拒絕履行保證責任之行為。
  三、證據：提出借據、查詢單、台灣苗栗地方法院八十八年度訴字第五三五號民事
      判決影本、土地及建物登記簿謄本各乙件、民事執行處通知影本二件、歸戶財
      產查詢清單影本三件、土地登記簿謄本影本二件、建物登記簿謄本影本乙件為
      證。
乙、被告方面：
  一、聲明：駁回原告之訴。
  二、陳述：
  （一）查被告乙○○與被告甲○○於七十八年十一月二十六日結婚，被告乙○○之
        父陳文正見被告乙○○及其夫即另被告甲○○於婚後仍在外租屋居住頗多不
        便，基於愛女之心態，乃出資購買系爭房屋即坐落台中市○區○○街二段二
        七巷三九號九樓之房屋，並於購買前言明，該屋係為其女即被告乙○○所購
        買，而由被告乙○○與被告甲○○成立信託契約，將系爭房屋信託登記於被
        告甲○○之名下，在兩人若無法繼續共同生活時終止信託，則被告甲○○須
        將系爭房屋之名義回復為被告乙○○之名義，以免日後造成權義不明，此可
        由乙○○之父陳文正（含乙○○之弟陳貴誠及乙○○之兄嫂劉瑞珍）所用以
        開立支付屋款之支票共計高達新台幣一百十一萬三千五百十元即明，及證人
        陳文正亦曾出資買屋予另一女陳菊珍即足明確。
  （二）次查證人陳文正於八十九年九月十八日在  鈞院供證略以：「錢是我出的，
        用我兒子名義開票，戶頭的錢也是我的錢，因有買給我大女兒，所以也要買
        給她，當時有跟我女婿講要買給我女兒的，代書應知道，當時登記時因兩人
        感情好登記誰的沒有關係。」，是依證人所言因其有二個女兒，在其婚後均
        有出資買屋送給女兒之慣例，足見系爭房屋係由陳文政出資所購買予被告乙
        ○○而信託登記於甲○○名下已極明確。另被告甲○○與被告乙○○已離婚
        ，雖仍係利害關係人，然信託契約係存在於兩被告之間，是其陳述仍有可供
        參酌之餘地，則被告甲○○陳稱：「房子是我太太的，是我丈人買給他女兒
        的，我只是出購屋名義，錢是我丈人出的，我和太太八十八年十月離婚，在
        口頭上有約定是我太太的，在買房子時，丈人有提到萬一有分手時房子是屬
        我太太的。」（見八十九年八月七日言詞辯論筆錄）、「我們是真的離婚，
        是代書建議節稅才用此方式。」（見八十九年九月十八日言詞辯論筆錄），
        由上被告甲○○之陳述，系爭房屋確係由被告乙○○之父陳文正出資所購買
        應無疑義。
  （三）且預售屋陸續之期款亦係由陳文正所支出，因購買系爭房屋係由陳文正出資
        ，故建商乃將每期應繳之期款均寄至證人陳文正之住所，而由陳文正收到後
        據以繳納，此亦由該繳款通知書上之收件地址均載明「苗栗縣公館鄉仁安村
        七鄰一０三號」（按上開地址為證人陳文正之住所戶籍）即明。況被告甲○
        ○在八十二、八十三年間時常變換工作，其收入亦不穩定，其薪資亦僅介於
        一萬二千六百元與一萬三千八百元之間，此有被告甲○○經被告乙○○催請
        其提供之勞工保險局被保險人異動資料可證（證八），則以被告甲○○當時
        之資力而言，欲圖一己溫飽已有所困難，其又有何能力購屋？顯見購買系爭
        房屋係陳文正出資無訛。
  （四）八十八年間因被告甲○○與乙○○感情不和，遂協議離婚，惟系爭房屋因係
        由被告乙○○之父陳文政出資為被告乙○○所購買而由被告乙○○信託登記
        於被告甲○○名下，二人既已不睦且欲離婚，自應終止信託關係而回復登記
        於被告乙○○之名下，但二人為考慮節稅問題，蓋因夫妻間之贈與，依遺產
        及贈與稅法第二十條第一項第六款之規定：配偶相互贈與之財產可不計入贈
        與總額免課贈與稅，故於離婚前（被告兩人於八十八年十月二十六日簽立協
        議離婚書，在八十八年十月二十七日向戶政事務所辦理離婚登記）即八十八
        年八月一日，被告兩人即以「夫妻贈與」方式為系爭房屋之移轉登記，並於
        移轉登記完畢後即八十八年十月二十六日以書面協議離婚，此有二人離婚協
        議書及戶籍離婚登記可證，且由離婚協議書更載明「．．．除雙方各自取回
        原有財產外，放棄一切財產．．．」，亦足見被告乙○○已於八十八年八月
        一日即以「夫妻贈與」之方式取回其原有財產甚明，否則何需予以載明？雖
        原告抗辯被告等係「假離婚」，惟查甲○○僅為該債務之保證人，且亦有他
        人為該債務之保證人，況該債務僅三百五十萬元，被告乙○○實毋庸為此即
        為「假離婚」，再者，一旦假戲真作豈非得不償失，至愚者亦不為也，其理
        至明。
  （五）按「稱保證者，謂當事人約定，一方於他方之債務人不履行債務時，由其代
        負履行責任之契約。」民法第七百三十九條定有明文，及「保證債務之成立
        ，並非債務之承擔，主債務人之債務不因有保證人之故，而失其存在。合夥
        債務亦不因有保證人之故，其合夥人即可免負民法第六百八十一條對於不足
        之額之連帶償還責任。」「保證祇須保證人對債權人表示為保證債務之本旨
        ，契約即為成立。至保證責任之範圍如何，期限若干，應否履行對保手續，
        除當事人有以之為契約成立之要素外，均於保證責任之存在不生影響。」最
        高法院五十八年臺上字第三四二０號判例、最高法院四十三年度臺上字第八
        四五號民事判決可資參酌，是由上足見，保證人並不須具備特殊資格，且保
        證人應係在主債務人不為履行債務時，始由保證人代負其責，是原告主張其
        接受甲○○為保證人係因其為系爭房屋名義所有人之故，應有信賴登記保護
        之適用，惟查：本件之債務發生係由李金蘭以其不動產設定抵押權予原告向
        原告借款三百五十萬元，而由張傳古、鄒秀蓮、甲○○等三人為連帶保證人
        ，依理李金蘭所借之款項當在其抵押物足供清償（含利息）之範圍內，且原
        告於借款前亦應有經過嚴格估價核貸程序，若價值不足則以原告之銀行之地
        位而言，當係否准其申貸，否則債權如何確保？其理至明。保證人在該借貸
        契約中僅係基於補充之地位，有資力者固佳，惟無資力者亦可為保證人，並
        非須以有不動產者為限，此由該借貸契約中張傳古、鄒秀蓮並無任何不動產
        資力，原告亦允其為保證人甚明，且信賴登記之適用乃在保障有登記之不動
        產交易安全，與為保證人之資力關係顯然有間。
  （六）按「買受人（信託人）買受不動產以他人（受託人）名義辦理登記之信託契
        約，以信託人與受託人有此信託契約之合意為其成立要件，至買受不動產究
        由何人出資，買受後究由何人使用收益、繳納稅捐，均與信託契約之成立與
        否無涉。」最高法院七十年度臺上字第一０三六號民事判決可資參酌，查如
        前述，系爭房屋既係被告乙○○信託登記予被告甲○○，在終止信託關係後
        ，為節稅以夫妻贈與之方式而為回復登記為被告乙○○名義，依法尚無不合
        。
  （七）綜上所述，系爭房屋既係自始即由陳文正出資購買予乙○○，而由被告乙○
        ○與被告甲○○成立信託契約，將系爭房屋信託登記於被告甲○○之名下，
        則被告二人間係因終止信託關係而已為回復移轉登記，此與單純贈與之無償
        行為有別，原告即不得訴請撤銷。
  三、證據：提出支票影本四紙、代收票據影本、繳款單、代收票據紀錄表影本各乙
      紙、土地、建物所有權狀、土地、建物登記簿謄本影本、協議離婚書影本、勞
      工保險局被保險人異動表、土地及房屋預定買賣合約書影本各乙件、繳款通知
      函影本八紙為證及請求訊問證人陳文正。
丙、被告甲○○方面：被告雖未於言詞辯論期日到場，惟據其以前到庭所為聲明、陳
    述如下：
  一、聲明：駁回原告之訴。
  二、陳述：系爭房地係被告之丈人買給其女乙○○，僅係以被告名義購買，在買系
      爭房地時，丈人有提到萬一分手時，系爭房地係屬乙○○所有，且被告在工廠
      作工，收入微薄，無力購買系爭房地，系爭房地確係乙○○所有，二人離婚前
      ，被告將系爭房地還給乙○○，因為節稅才以贈與為移轉登記之原因。
      理    由
一、本件被告甲○○未於最後言詞辯論期日到場，核無民事訴訟法第三百八十六條各
    款所列情形，爰依原告之聲請，由其一造辯論而為判決。
二、原告主張訴外人李金蘭邀同被告甲○○為連帶保證人，於八十七年四月二十一日
    向原告借款三百五十萬元，尚欠本金三百四十二萬五千一百七十二元及利息、違
    約金，被告甲○○應負連帶清償之責，詎被告甲○○於八十八年八月十八日將其
    所有如附表所示之房地贈與其妻被告乙○○，被告所為之無償行為有害及原告之
    債權，原告爰依民法第二百四十四條之規定，訴請撤銷被告間之所有、、權移轉
    行為，並塗銷該所有權移轉登記。被告則以如附表所示之房地係被告乙○○所有
    ，信託登記於被告甲○○名下，並非被告甲○○所有，被告二人因感情不睦欲離
    婚，乃終止信託關係，因節稅之考慮，以夫妻贈與之方式回復登記於被告乙○○
    名下云云置辯。
三、經查，原告主張訴外人李金蘭邀同訴外人張傳古、鄒秀蓮及被告甲○○為連帶保
    證人，於八十七年四月二十一日向原告借款新台幣三百五十萬元，借款人李金蘭
    僅繳付至八十八年六月二十一日，尚欠本金三百四十二萬五千一百七十二元及利
    息、違約金，而借款人李金蘭提供之抵押物，經法院鑑價結果僅值二百三十三萬
    五千四百八十四元，此外被告甲○○及該借款之其他連帶保證人，均無其他財產
    可供清償，及被告甲○○於八十八年八月十八日以贈與為原因，將所有如附表所
    示之房地移轉登記予被告乙○○等事實，業據原告提出借據、查詢單、台灣苗栗
    地方法院民事判決、民事執行處通知影本、土地及建物登記簿謄本等為證，且為
    被告所不爭執，堪信為真實。
四、被告雖辯稱：被告乙○○之父陳文正基於被告二人婚後在外租屋不便，乃出資購
    買系爭房地予被告乙○○，而由被告乙○○與被告甲○○成之信託契約，將系爭
    房地信託登記在被告甲○○名下，被告二人因終止信託關係而回復為回復登記，
    與單純之贈與有別云云。惟查，系爭房地買賣總價為三百二十四萬元，自備款為
    一百一十萬元，貸款為二百十三萬元，被告乙○○之父陳文正以其及子媳之支票
    出資為一百零三萬三千五百一十元，有買賣合約書、支票等可稽，故系爭房地尚
    非全為陳文正出資所購，被告雖主張陸續之期款亦為陳文正所繳，惟並未舉證證
    明，自難採信。按買受人買受不動產以他人名義辦理登記之信託契約，以信託人
    與受託人有此信託契約之合意為其成立要件，至買受不動產究由何人出資，買受
    後究由何人使用收益，均與信託契約之成立與否無涉（最高法院七十年度台上字
    第一Ｏ三六號可參）。是以系爭房地縱然全為陳文正出資，並非被告甲○○出資
    ，仍與被告二人間是否成立信託契約無涉。
五、又查，被告乙○○之父陳文正出資購買系爭房地時，言明係買給被告乙○○，登
    記時因被告夫妻感情好，認登記何人名義並無關係等情，固據證人陳文正證述在
    卷，惟尚難據此證明被告等就系爭房地有信託契約存在，況系爭房地購買登記時
    ，被告二人之感情並無不睦，衡諸常情被告自無預期將無法共同生活，而為信託
    及信託終止之約定。再者，證人陳文正到庭證稱：「因有買給我大女兒，所以也
    要買給她（被告乙○○）」云云，被告據此主張系爭房地係陳文正購買給被告乙
    ○○。惟陳文正之大女兒陳菊珍係於八十四年二月購買不動產，而被告購買系爭
    不動產係於八十年六月，有房屋所有權狀及買賣合約書影本在卷足按，與證人陳
    文正之證詞不符，被告主張即無可採。
六、被告既無法證明兩造間就系爭不動產有信託契約存在，系爭房地所有權人被告甲
    ○○以贈與為原因，移轉登記與被告乙○○，即非終止信託契約之回復登記，為
    贈與之移轉登記。按債務人所為之無償行為，有害及債權者，債權人得聲請法院
    撤銷之，民法第二百四十四條第一項定有明文。本件被告甲○○係訴外人李金蘭
    向原告借款之連帶保證人，被告甲○○及該借款之其他連帶保證人，均無其他財
    產可供清償，已如前述，債務人被告甲○○將系爭不動產贈與被告乙○○之無償
    行為，顯然已害及原告之債權。從而，原告本於前揭規定，請求撤銷被告甲○○
    與被告乙○○間就如附表所示不動產所為之贈與行為，及塗銷被告乙○○之所有
    權移轉登記行為，即屬正當，應予准許。
七、原告訴請撤銷上開贈與行為及塗銷所有權移轉登記雖有理由，然被告二人並無負
    連帶責任之義務，原告聲明訴訟費用由被告連帶負擔，自屬有誤，併此敘明。
八、據上論結，本件原告之訴為有理由，依民事訴訟法第三百八十五條第一項前段、
    第七十八條、第八十五條第一項前段，判決如主文。
    十八條，判決如主文。
中      華      民      國    九十     年      二      月       一       日
                                            臺灣臺中地方法院民事第一庭
右為正本係照原本作成
如不服本判決，應於判決送達後二十日內，向本院提出上訴狀。
中      華      民      國    九十      年      二      月      五      日
~B法院書記官


司法院資訊處製作；財團法人民間司法改革基金會備份。
